【裁判字號】    99,訴,2055
【裁判日期】    991231
【裁判案由】    考試
【裁判全文】
臺北高等行政法院裁定
                                      99年度訴字第2055號
原      告  黃碩耀
被      告  行政院公共工程委員會
代  表  人  范良銹（主任委員）住同上
上列當事人間考試事件，原告不服行政院中華民國99年9 月21日
院臺訴字第0990103395號訴願決定，提起行政訴訟，本院裁定如
下：
    主  文
原告之訴駁回。
訴訟費用由原告負擔。
    理  由
一、事實概要：
    原告係參加被告委託中國文化大學（下稱「文化大學」）辦
    理98年第1 期「採購專業人員進階訓練班」（下稱「系爭訓
    練班」）課程之學員，系爭訓練班考試結果經各科講師初步
    考評後，由文化大學彙整製作結案報告提送被告。被告依「
    採購專業人員進階訓練考試注意事項」第5 點抽查學員習作
    之考評結果，發現有與「採購專業人員進階訓練考試注意事
    項」第3 點之(6)不符之情形及部分學員作答內容過簡或缺乏
    論述等錯誤或不合理情形，屬「採購專業人員進階訓練考試
    注意事項」第5 點情形，遂於民國98年12月28日以工程企字
    第09800531810 號函（下稱「系爭函文」）請文化大學轉知
    講師重行評分。文化大學於99年1 月11日以校廣字第099000
    0094號函將講師重行考評結果提送予被告。因原告考試成績
    未達及格標準，依「採購專業人員資格考試訓練發證及管理
    辦法」第15條及第16條規定，不予核發考試及格證書。原告
    於99年2 月26日及4 月2 日分別針對考試成績評閱情形、被
    告執行抽查考評結果人員組成、資格及認定講師對其考評結
    果有不合理情形之原因等事項，向被告申請釋疑，被告以99
    年3 月22日工程企字第09900079580 號（下稱「99年3 月22
    日函」）及99年4 月21日工程企字第09900142190 號函（下
    稱「99年4 月21日函」），分別函復在案，原告不服，提起
    訴願，經行政院以院臺訴字第0990103395號訴願決定（下稱
    「原訴願決定」）不受理，遂提起本件行政訴訟。
二、本件原告主張：伊參加被告委託文化大學辦理之系爭訓練班
    ，於99年1 月27日接獲文化大學核發之成績證明書，因伊成
    績接近及格邊緣，遂向文化大學詢問成績評定過程是否曾遭
    被告退回講師重評，文化大學稱其依系爭函文之說明，轉知
    講師重新評分。伊於99年2 月26日及4 月2 日分別針對考試
    成績評閱情形、被告執行抽查考評結果人員組成、資格及認
    定講師對其考評結果有不合理情形之原因等事項，向被告申
    請釋疑，雖經被告以99年3 月22函及99年4 月21日函，分別
    函復在案。惟被告以系爭函文要求講師重新評分，除不當干
    預講師之專業自主權外，亦致伊之成績從及格變成不及格，
    而未獲核發及格證書，應屬逾越權限或濫用權力之違法行政
    處分等情。並聲明：(一)訴願決定及系爭函文均撤銷。(二)被告
    應作成核發原告98年度採購專業人員進階訓練及格證明書之
    處分。
三、被告則以：伊委託文化大學辦理系爭訓練課程，其考試結果
    經各科講師初步考評後，由文化大學彙整製作結案報告，伊
    依「採購專業人員進階訓練考試注意事項」第5 點續辦習作
    之考評結果抽查及核發及格證書等作業，發現有與「採購專
    業人員進階訓練考試注意事項」第3 點之(6)不符及第5 點之
    情形，伊遂以系爭函文請文化大學轉知講師重行評分。原告
    考試成績因未達及格標準，依「採購專業人員資格考試訓練
    發證及管理辦法」第15條及第16條規定，不予核發考試及格
    證書。原告於99年2 月26日及4 月2 日分別針對考試成績評
    閱情形、被告執行抽查考評結果人員組成、資格及認定講師
    對其考評結果有不合理情形之原因等事項，向伊申請釋疑，
    伊以99年3 月22日函及99年4 月21日函，分別函復在案。而
    系爭函文並非行政處分，原告之訴並不合法等語，資為抗辯
    。並聲明：原告之訴駁回。
四、原告參加被告委託文化大學辦理之系爭訓練班，被告依採購
    專業人員進階訓練考試注意事項第5 點抽查學員習作之考評
    結果，發現有與採購專業人員進階訓練考試注意事項第3 點
    之(6)不符及第5 點情形，遂以系爭函文轉請文化大學要求講
    師重新評分，原告因重新評分結果成績未達及格標準，遂於
    99年2 月26日及4 月2 日針對系爭函文要求講師重新評分等
    事項向被告申請釋疑，被告以99年3 月22日函及99年4 月21
    日函，分別函復等情，為兩造所不爭執，並有原告99年2 月
    26日申請書影本、原告4 月2 日申請書影本、被告99年3 月
    22日函影本、被告99年4 月21日函影本及系爭函文影本在卷
    可稽（本院卷第36至41頁、原處分卷可閱覽部分第21頁），
    堪認為真正。
五、按「人民因中央或地方機關對其依法申請之案件，予以駁回
    ，認為其權利或法律上利益受違法損害者，經依訴願程序後
    ，得向高等行政法院提起請求該機關應為行政處分或應為特
    定內容之行政處分之訴訟。」「本法所稱行政處分，係指中
    央或地方機關就公法上具體事件所為之決定或其他公權力措
    施而對外直接發生法律效果之單方行政行為。」行政訴訟法
    第5 條第2 項、訴願法第3 條第1 項分別定有明文。如對於
    非屬駁回其申請之行政處分提起課予義務訴訟，則其起訴即
    欠缺訴訟要件，高等行政法院應依行政訴訟法第107 條第1
    項第10款所規定不備其他要件而不能補正，以裁定駁回其訴
    。本件原告主張系爭函文轉請文化大學要求講師重新評分，
    不當干預講師之專業自主權外，亦致伊之成績從及格變成不
    及格，而未獲核發及格證書，應屬逾越權限或濫用權力之違
    法行政處分等語，惟為被告所否認，並以前揭情詞置辯。是
    本件首須審究者即為：系爭函文是否為行政處分？經查：
  (一)按「本法所稱主管機關，為行政院採購暨公共工程委員會…
    …。」、「主管機關掌理下列有關政府採購事項︰……五、
    政府採購專業人員之訓練。……」、「機關辦理採購宜由採
    購專業人員為之。前項採購專業人員之資格、考試、訓練、
    發證及管理辦法，由主管機關會同相關機關定之。」政府採
    購法第9 條第1 項、第10條第5 款、第95條分別定有明文。
    被告為政府採購法之主管機關，依政府採購法第95條第2 項
    規定之授權，發布「採購專業人員資格考試訓練發證及管理
    辦法」，其第12條規定：「採購專業人員訓練由主管機關舉
    辦，並得委託其他機關（構）辦理。其出勤考核及考試，由
    訓練機關（構）辦理。前項受委託之機關（構）於考試結束
    後，應將各參加訓練人員缺課、考試成績及發證情形通知送
    訓機關及主管機關。」第16條復規定：「考試及格者，由主
    管機關發給考試及格證書，並得以電子文件代之。其遺失補
    發者，亦同。及格證書格式，由主管機關定之。」是以，採
    購專業人員考試訓練雖得委由代訓機構辦理，惟發給及格證
    書仍屬主管機關即被告之權責，亦即被告對委託代訓機構之
    辦理情形，仍有審查權責。
  (二)被告為執行「採購專業人員資格考試訓諫發證及管理辦法」
    所定採購專業人員訓諫、考試及發證等事項，復訂定採購專
    業人員訓練計畫，依該計畫附件3 「採購專業人員進階訓練
    考試注意事項」第3 點之(6)規定：「採習作方式者，應符合
    下列原則：……(6)各項課程習作之作答內容不得少於A4版面
    二頁（十六點字、二十五pt）或一千字，過於草率或未達上
    開基準者，其給分不得逾該課程習作滿分之百分之七十。…
    …」、第5 條規定：「講師對於學員習作之考評結果，如經
    工程會抽查發現有錯誤或不合理情形，將退回代訓機關（構
    ）處理。」此乃基於被告為落實採購專業人員之考訓，對受
    委託代訓機構所為之監督規定，被告之監督審查意見，代訓
    機構自應受拘束。
  (三)本件被告依「採購專業人員資格考試訓練發證及管理辦法」
    第12條及採購專業人員訓練計畫第4 點之(2)，委託文化大學
    辦理系爭訓練班，系爭訓練班考試結果經各科講師初步考評
    後，由文化大學彙整製作結案報告提送被告。被告依「採購
    專業人員進階訓練考試注意事項」第5 點抽查學員習作之考
    評結果，發現有與「採購專業人員進階訓練考試注意事項第
    3 點之(6)不符及第5 點情形，遂以系爭函文退回文化大學要
    求講師重新評分，僅為被告依前開監督規定，與委託代訓機
    構間所為內部之職務上指示，並非就原告成績是否及格所作
    成之終局決定，尚難認已對外發生具體法律效果，核其性質
    非屬行政處分甚明。
  (四)綜上所述，被告對文化大學所發之系爭函文，並未對原告直
    接發生權利義務取得、變更或喪失之法律效果，而非屬被告
    對原告所為之行政處分。訴願決定以系爭函文非屬行政處分
    ，不予受理，即無不合。原告對於非屬行政處分之系爭函文
    提起本件課予義務訴訟，其起訴亦欠缺訴訟要件，屬於行政
    訴訟法第107 條第1 項第10款所規定不備其他要件而不能補
    正之情形，應予駁回。又關於系爭函文是否合法，應否予以
    撤銷，乃訴之有無理由之實體要件，基於先程序後實體之訴
    訟原則，本件起訴既為不合法，自無再審究關於系爭函文是
    否合法，應否予以撤銷之實體要件，併此敘明。
六、本件裁判基礎已臻明確，兩造其餘之攻擊防禦方法及訴訟資
    料，經本院斟酌後，核與裁判不生影響，無一一論述之必要
    ，併予敘明。
七、爰依行政訴訟法第107 條第1 項第10款、第98條第1 項前段
    之規定，裁定如主文。
中    華    民    國    99    年    12    月    31    日
                  臺北高等行政法院第六庭
                         審 判 長 法  官   闕銘富
                                  法  官   許瑞助
                                  法  官   張國勳
上為正本係照原本作成。
如不服本裁定，應於送達後10日內向本院提出抗告狀（須按他造
人數附繕本）。
中    華    民    國    100   年    1     月    3     日
                                  書記官   陳可欣

司法院資訊處製作；財團法人民間司法改革基金會備份。
